臺灣基隆地方法院刑事判決　　　　　　　 93年度訴字第361號
公　訴　人　臺灣基隆地方法院檢察署檢察官
被　　　告　戊○○　男　36歲.
指定辯護人　本院公設辯護人林富貴
上列被告因強盜等案件，經檢察官提起公訴（93年度偵字第1769
號、第1793號），本院判決如下︰
    主  文
戊○○服用毒品，不能安全駕駛動力交通工具而駕駛，累犯，處
有期徒刑貳月，並應於刑之執行完畢或赦免後，令入相當處所，
施以監護貳年；又因過失傷害人，累犯，處有期徒刑參月，並應
於刑之執行完畢或赦免後，令入相當處所，施以監護貳年；又駕
駛動力交通工具肇事，致人受傷而逃逸，累犯，處有期徒刑伍月
，並應於刑之執行完畢或赦免後，令入相當處所，施以監護貳年
；又意圖為自己不法之所有，攜帶兇器，以強暴至使不能抗拒，
而取他人之物，累犯，處有期徒刑參年捌月，並應於刑之執行完
畢或赦免後，令入相當處所，施以監護貳年；應執行有期徒刑肆
年肆月，並應於刑之執行完畢或赦免後，令入相當處所，施以監
護貳年。
    事  實
一、戊○○係一長期酒精及安非他命濫用之人，其曾於民國八十
    八年間因施用安非他命，經本院以八十八年度毒聲字第二二
    一一號裁定送觀察勒戒，後經認定無繼續施用傾向，而經臺
    灣基隆地方法院檢察署檢察官以八十八年度毒偵字第七三０
    號處分不起訴在案；後於九十一年二月十三日因酒後與其家
    人爭執為洩憤而犯放火燒燬自己所有物罪，經本院以九十一
    年度八九號判決判處有期徒刑九月確定（該判決依財團法人
    長庚醫院基隆分院之鑑定結果認定戊○○雖在犯前飲酒，然
    無到達心神喪失或精神耗弱情形），又於九十年五月十日因
    酒醉駕駛，經本院以九十一年度簡上字第四號判處有期徒刑
    三月確定，嗣該二罪刑定應執行刑為有期徒刑十月，甫於九
    十一年二月二十日執行完畢。其又於九十三年四月廿七日施
    用安非他命，經本院以九十三年度簡上字第一０四號判處有
    期徒刑四月確定。其於後開各次犯行前後仍不斷使用安非他
    命及酒精，致產生幻想及幻覺等精神症狀，而達精神耗弱之
    狀態，進而為後開行為：（一）戊○○明知服用毒品後不能
    為安全駕駛，仍於九十三年四月二十七日之不詳時間，在其
    位於臺北縣瑞芳鎮○號路一二六號之住處，施用第二級毒品
    安非他命（即本院前開九十三年度簡上字第一０四號案件）
    已至不能安全駕駛，仍於九十三年四月二十八日晚間七時四
    十五分許，駕駛車牌號碼二０三九─ＦＭ號自用小客車，沿
    台北縣瑞芳鎮○○街，由瑞芳往基隆方向行駛，其本應注意
    車前狀況，並隨時採取必要之安全措施，再吸食毒品者不得
    駕車，依當時之客觀環境亦別無不能注意之情事，竟因前述
    之施用安非他命及長期酒精成癮而陷於精神耗弱狀態，而未
    能充分履行該等注意義務，因而駛至瑞芳街一四五號前時，
    追撞其正前方由丁○○所騎乘附載其妻乙○○之車號為ＬＲ
    三─０六二號重型機車後側，致丁○○、乙○○人車倒地，
    丁○○受有右膝、右足背挫傷、右手肘挫傷，乙○○受有左
    膝挫傷之傷害。戊○○明知肇事致人受傷，未停車查看即加
    速逃離現場。嗣丁○○報警處理並告知警方肇事者之車牌號
    碼前四碼為「二０三九」，警方於同日晚間八時卅分許，在
    戊○○前開住處後方發現其所駕駛並肇事之前開自用小客車
    （警方並在該車內扣得與本案無關之安非他命吸食器一個）
    ，經丁○○確認為肇事車輛無訛。（二）戊○○又於九十三
    年五月三日凌晨二時十三分許，駕駛前揭二０三九─ＦＭ號
    自用小客車，沿台北縣瑞芳鎮○○○○路由基隆往宜蘭方向
    行駛，途經台二線七十六公里處時，見甲○○騎乘車號ＬＰ
    八─六二一號重型機車在其前方行駛，竟意圖為自己不法之
    所有，超車停放在甲○○機車前方，迫使甲○○無法前行而
    停車，戊○○再以左手持其父親所有之足對人之生命、身體
    法益造成危害之長柄掃刀一把藏於身後下車，先喝令甲○○
    車將錢交出來，再將甲○○之機車鑰匙以強制力搶下，隨即
    以右手強搶甲○○斜背於右側之皮包（內有
    、會員卡各一張、印章一枚、工作用靜電手環一只、住處大
    門鑰匙一支、電池四顆、手帕一條、化妝品用具六支、梳子
    一個等物），因甲○○以身體護住皮包，又以手拉住己之皮
    包，且後方適有其他車輛正行接近，戊○○認已無時間與甲○○拉扯皮包，乃亮出藏於背後之前開長柄掃刀，加強其原
    本之強暴程度，以該長柄掃刀砍甲○○之前開皮包背帶，雖
    未砍斷，然甲○○因極度畏懼戊○○所持前開長柄掃刀而不
    能抗拒，乃任令戊○○搶走其之上開皮包。甲○○被搶後，
    攔下後方來車，該車駕駛人立即追躡戊○○，然因戊○○車
    速過快，仍為戊○○逃離，然該車駕駛人記下戊○○所駕車
    輛之車號，並返回現場告知甲○○，另一適巧駕車行經該處
    目睹強盜過程而停車查看之丙○○即代為打電話報警，嗣警
    方於同日凌晨三時五十分許，在台北縣瑞芳鎮縣
    公路一公里處逮捕戊○○，並在其所駕駛之二０三九─ＦＭ
    號自小客車上扣得甲○○遭強盜之背包一個、機車鑰匙一支
    及戊○○犯案用之前開掃刀一把。
二、案經丁○○、乙○○、甲○○訴由台北縣政府警察局瑞芳分
　　局報告臺灣基隆地方法院檢察署檢察官偵查起訴。
    理  由
一、訊據被告戊○○固不否認有發生如事實欄一（一）之車禍，
    亦有攔下告訴人甲○○並搶其之皮包，然辯稱：伊於車禍當
    時沒有服用毒品，伊雖然有服用毒品被查獲之前科，但是在
    開車之前伊並沒有服用藥物或毒品，且伊根本不知道有撞到
    人，伊因為不知道撞到人所以沒有停下來處理，並非肇事逃
    逸；伊於搶甲○○之時，並沒有拿出掃刀，當時伊誤以為甲○○之皮包及衣服是伊母親的，因為伊當時憂鬱症發病當中
    ，才會犯下該案云云。惟查：
（一）被告於九十三年四月廿七日施用安非他命，經本院瑞芳簡
      易庭以九十三年度瑞簡字第六六號判處有期徒刑四月，嗣
      並經本院合議庭以九十三年度簡上字第一０四號維持確定
      ，此有各該判決附卷可稽，被告辯稱其於事實欄一（一）
      之車禍發生前後並未施用毒品，以致降低其主觀之注意力
      並因此不能安全駕駛，要屬狡辯之詞，不足採信。
（二）本院將被告送請行政院國軍退除役官兵輔導委員會台北榮
      民總醫院（下稱台北榮民總醫院）作精神複鑑定（詳後述
      ），該院之精神狀況鑑定書記載「鑑定當時，蘇員表示．
      ．．認為自己所以會有犯罪行為，因犯案前那段期間因使
      用酒精及安非他命，造成精神恍惚引起．．．」等語，可
      見被告又於本院辯稱車禍肇發前後未服用藥物或毒品云云
      ，要屬卸責。
（三）按汽車駕駛人應注意車前狀況，並隨時採取必要之安全措
      施；再吸食毒品者不得駕車，此在道路交通安全規則第九
      十四條第三項、第一百十四條第三款分別定有明文，依當
      時之客觀環境亦別無不能注意之情事，被告竟因前述之施
      用安非他命及其長期酒精成癮（見後述之精神鑑定，然此
      並非指其於車禍發生緊接之前後有服用酒類，此由卷附之
      被告酒精濃度測試值報告呈無酒精反應，亦可知之）而陷
      於精神耗弱狀態，而未能充分履行該等注意義務，此除據
      告訴人丁○○、乙○○於警、偵訊、本院審理時指陳、證
      述明確外，並有道路交通事故現場圖、道路交通事故調查
      報告表、肇事現場照片十六幀在卷足憑，被告核有過失至
      為灼然。告訴人丁○○因而受有右膝、右足背挫傷、右手
      肘挫傷，而告訴人乙○○因而受有左膝挫傷之傷害，除經
      該二告訴人於警、偵訊、本院審理時陳述甚明，亦經提出
      財團法人台灣區煤礦礦工福利委員會瑞芳醫院診斷證明書
      二紙附卷足稽，被告之前開過失與該二告訴人之受傷間，
      有相當因果關係，亦堪認定。又被告肇事後逃逸、然經告
      訴人丁○○記下被告所駕自用小客車車號前四碼報警、警
      方至被告住宅後方查獲被告所駕車輛之事實，除據告訴人
      丁○○、乙○○於警、偵訊、本院審理時指陳、證述明確
      外，並有台北縣警察局舉發違反道路交通管理事件通知單
      其上記載「肇事致人受傷逃逸」可資佐憑，至被告辯稱不
      知道有撞到人云云，然告訴人丁○○、乙○○一再指陳被
      告撞到渠等所騎乘之機車時有停下來，可見被告定然知曉
      其所肇致之車禍，其之前開辯詞顯屬虛偽。
（四）告訴人即證人甲○○於本院九十三年九月廿二日審理時證
      稱「當時是我騎機車要去找朋友，從基隆正信路的家裡出
      發去鼻頭，我騎到林長加油站附近，就發現有一輛車跟在
      我後面，跟的很近，之後就開到我左邊與我平行，再來就
      超我的車，然後就停在我前方擋住我，把我攔下來，車上
      的人就下車，他往我左邊走過來，他就叫我把錢拿出來，
      我記得這個時候他左手拿一個東西放在背後，我問他你要
      幹嘛，然後他就把我機車鑰匙拔走，再用他的右手搶我斜
      背在右邊的皮包，我先和他互搶，我用整個身體護住皮包
      ，也用手拉住皮包，他看到後面有車子要過來還未到，但
      是有看見燈光，他就把放在背後的長型的鐮刀拿到前面來
      ，將該鐮刀往我皮包的背帶砍過來，砍了一下，但是沒有
      砍斷，但是我看到他持鐮刀會害怕所以就放手，被告就將
      我皮包搶走。」、「（問：被告當時有無說要你把他媽媽
      的皮包還給他？）沒有。」、「（問：被告有無說你背的
      皮包就是他媽媽的皮包？）沒有。」、「（問：被告有無
      說因為他媽媽的皮包他要拿回去，才跟你搶？）沒有。」
      、「（問：被告當時整個作案過程有無說到他媽媽的事？
      ）沒有。」、「（問：你剛剛所說的過程，被告有無說過
      什麼話？）他只叫我把錢拿出來（他不是叫我把皮包拿出
      來），接著就把我機車鑰匙並搶我皮包，並沒有再說其他
      的話。」等語，該等證詞核與其之警訊指訴相符，可見被
      告辯稱當時伊誤以為被害人甲○○之皮包及衣服是伊母親
      的，其有向甲○○說將伊母親之皮包還給伊云云，核屬虛
      偽。被告強盜被害人甲○○之財物，亦有甲○○立具之贓
      物認領單據二紙、現場及被告汽車照片共八幀附卷及長柄
      掃刀一把扣案可資佐證。再扣案之長柄掃刀一把，經本院
      九十三年十二月二日審理時當庭鑑定「經測量刀刃之部分
      ，全長為二十六．八公分（刀頭的部分全長二十五公分，
      刀刃為彎月型所以長度較長），刀柄的部分全長為四十一
      ．九公分。」有本院審理筆錄在卷可稽，可見該掃刀無論
      刀刃或刀柄均甚長，當然足對人之生命、身體造成嚴重危
      害，要屬兇器。
（五）本院曾將被告送署立基隆醫院鑑定其犯案時之精神狀態，
      該院精神鑑定報告書之結論以「個案在民國九十三年四月
      廿八日犯案時有明顯的幻聽、妄想、混亂思考及繼發性的
      情緒及行為變化（由民國九十三年四月廿九日檢察官筆錄
      中可見），民國九十三年五月三日犯案時亦有同樣症狀，
      因此個案在兩次犯案當時皆應屬心神喪失狀態，．．．。
      」等語，此有該精神鑑定報告書一份在卷可稽，然被告犯
      後猶知以前開各不實之辯詞置辯，況其於強盜被害人甲○○財物時，係明確嚇令該被害人將錢交出，毫無被告所辯
      之誤會該被害人所持財物係其母財物之跡象，可見即使其
      平時即有精神症狀，然於犯案時絕非處於對外界事物毫無
      知覺理會，進而完全無從依己之意思決定而行為之能力，
      署立基隆醫院徒以被告於內勤檢察官初次偵訊時不合邏輯
      之辯詞，即推斷其於兩次犯案當時皆應屬心神喪失狀態，
      甚有疑義，本院再將被告送請台北榮民總醫院作精神複鑑
      定，該院鑑定結果以「蘇員於案發前因使用安非他命及酒
      精而產生妄想及幻覺等精神病症狀，但蘇員並非第一次因
      使用安非他命及酒精造成精神病症狀以致造成犯罪行為（
      之前為縱火等公共危險罪）（按另可參照本判決事實欄一
      所述被告前科，亦有台灣高等法院被告全國前案紀錄表一
      紙可憑），蘇員事後應理解使用此等藥物及酒精會引起精
      神病症狀並有傷害他人之危險，惟蘇員仍使用之並又造成
      此次之犯案行為，然蘇員案發當時（強盜及公共危險等罪
      ），蘇員之行為確實受因使用安非他命及酒精而產生精神
      病症狀之影響，故蘇員之精神狀態案發當時應已達耗弱程
      度。」等語，此有該院之精神狀況鑑定書一份存卷足參，
      該精神狀況鑑定書之結論核與本院前開所述之真實狀況較
      相符合，自可採用之，前開署立基隆醫院之精神鑑定結論
      則為本院所不採，至被告辯稱其接受署立基隆醫院之精神
      鑑定時間與案發時間較為接近，故較可採云云，然查精神
      鑑定貴乎將被告長期以來之行為模式、精神狀態以迄案發
      時之各項情狀均加審酌，始不易為被告蒙騙，作出與真實
      不符之精神鑑定結論，尚與鑑定時間與案發時間之接近程
      度，無必然關係，署立基隆醫院根據被告於精神鑑定時所
      陳其於八十四年起即有明顯之幻聽、妄想及攻擊、破壞等
      干擾行為，又根據被告於內勤檢察官不符邏輯之答辯而作
      出被告於犯案時屬心神喪失之結論，無非均根據被告單方
      之陳述而為推論，台北榮民總醫院則除根據被告本身陳述
      其長期服用安非他命及酗酒外，又審酌被告如事實欄一所
      述各項犯罪前科紀錄對其犯案時精神狀態之影響，及被告
      於本案之辯詞，綜合研判被告於犯案時僅係精神耗弱，自
      有其可採之處，被告空口辯稱署立基隆醫院之精神鑑定才
      正確云云，諉無實益。
　　綜上，被告係在精神耗弱之狀態下為右開事實欄一所述之行
  　為，足堪認定。
二、核被告如事實欄一（一）之所為，係犯刑法第一百八十五條
    之三之服用毒品不能安全駕駛而駕駛罪、第二百八十四條第
    一項前段之過失傷害罪、第一百八十五條之四之肇事逃逸罪
    ，公訴人雖認被告所犯之過失傷害罪係刑法第二百七十七條
    第一項之故意傷害罪，然公訴人於公判庭當庭更正起訴事實
    及法條為過失傷害罪，本院自無庸再行變更起訴法條；被告
    如事實欄一（二）之所為，係攜帶兇器而犯之，核犯刑法第
    三百三十條第一項之加重強盜罪，公訴人雖認其另犯刑法第
    三百零四條第一項之強制罪，然該罪已包含在加重強盜罪之
    罪質之內，應不另論罪，併此敘明。被告所犯前開各罪間，
    犯意各別，罪名有異，行為互殊，應分論併罰。被告服用毒
    品後駕車而致人受傷，就其過失傷害罪部分，應依道路交通
    管理處罰條例第八十六條第一項之規定加重其刑。被告犯有
    如事實欄一所述前科，甫於九十一年二月二十日執行完畢，
    此有台灣高等法院被告全國前案紀錄表一紙在卷可稽，其執
    行完畢五年內再犯本件有期徒刑以上之罪，為累犯，應依刑
    法第四十七條之規定，加重其刑，就過失傷害罪部分，應遞
    加之。被告犯罪時係處於精神耗弱狀態，自應依刑法第十九
    條第二項之規定減輕其刑，並先加而後減。爰審酌被告服用
    毒品後猶駕駛上道之對公共用路人之危害性、其造成被害人
    丁○○、乙○○之傷害程度、其肇事逃逸之危害性、其犯強
    盜罪時所施加之強暴程度、強盜之財物價值、犯後態度等一
    切情狀，量處如主文所示之刑，並定其應執行之刑。末查，
    被告係在長期精神症狀影響下進而為本件之暴力犯行，其雖
    曾於長庚醫院基隆分院看診精神科三次，然並未長期接受規
    則治療，此有台北榮民總醫院精神狀況鑑定書、長庚醫院基
    隆分院之病歷可稽，自有宣告強制監護之處分之必要（本院
    雖不採署立基隆醫院之精神鑑定結論，然該院精神鑑定報告
    認被告應接受監護處分，則為本院認同之），爰依刑法第八
    十七條第二項之規定宣告被告應於刑之執行完畢或赦免後，
    入相當處所，施以監護二年，以示矜全被告及社會整體利益
    。扣案之長柄掃刀一把，雖為被告用以犯加重強盜罪之物，
    然其於本院審理時翻稱該長柄掃刀係其父所有而非其所有，
    此外，亦別無他法證明該長柄掃刀係其所有，爰不宣告沒收
    。
據上論斷，依刑事訴訟法第二百九十九條第一項前段，道路交通
管理處罰條例第八十六條第一項，刑法第一百八十五條之三、第
二百八十四條第一項前段、第一百八十五條之四、第三百三十條
第一項、第五十一條第五款、第四十七條、第十九條第二項、第
八十七條第二項、第三項，罰金罰鍰提高標準條例第一條前段，
判決如主文。
本案經檢察官黃鴻達到庭執行職務
中　　華　　民　　國　　93　　年　　1 　　月　　20　　日
                  刑事第三庭審判長法    官  鄭景文
                                  法　　官  王美婷
                                  法　　官  曾雨明
以上正本證明與原本無異。
對於本件判決如有不服，應於收受送達後10日內，向本院提出上
訴書狀，上訴於臺灣高等法院。
中　　華　　民　　國　　93　　年　　1 　　月　　20　　日
                                  書 記 官  王靜敏
附錄法條：
中華民國刑法第185條之3：
服用毒品、麻醉藥品、酒類或其他相類之物，不能安全駕駛動力
交通工具而駕駛者，處1 年以下有期徒刑、拘役或3 萬元以下罰
金。
中華民國刑法第284條第1項前段：
因過失傷害人者，處6 月以下有期徒刑、拘役或五百元以下罰金
。
中華民國刑法第185 條之4 ：
駕駛動力交通工具肇事，致人死傷而逃逸者，處6 月以上5 年以
下有期徒刑。
中華民國刑法第330條第1項：
犯強盜罪而有第321 條第1 項各款情形之一者，處7 年以上有期
徒刑。
